臺中高等行政法院判決
　　　　　　　　　　　　　　　　　九十四年度訴字第七一號
　　　　　　　　　　　　　　　.
原　　　告　甲○○
　　　　　　乙○○○
共　　　同
訴訟代理人　張智翔　律師
　　　　　　鄭秀珠　律師
右　一　複
代　理　人　陳昭全　律師
被　　　告　南投縣政府　　設南投縣南投市○○路六六○號
代　表　人　丙○○　住同上
訴訟代理人　戊○○　住同上
上列當事人間因徵收補償事件，原告不服內政部中華民國九十三
年十二月三日台內訴字第○九三○○○七五○一號訴願決定，提
起行政訴訟。本院判決如下︰
　　主  文
原告之訴駁回。
訴訟費用由原告負擔。
　　事  實
甲、事實概要：緣經濟部水利署為辦理東埔蚋溪防洪整治工程第
    二期延平橋至中二高段，需用原告所有坐落南投縣竹山鎮○
    ○段十六、二五、三三、九一、九二、九四、九五地號等七
    筆土地，於報經行政院內政部核准徵收後，被告以民國九十
    二年十二月十一日府地權字第○九二○二二八○一二二號函
    公告徵收，公告期間自九十二年十二月十一日起至九十三年
    一月十九日止。原告於公告期間內檢附宏大不動產鑑定顧問
    股份有限公司九十二年十一月廿五日鑑定報告書，以被徵收
    土地地價補償偏低為由，向被告提出異議。經被告函請竹山
    地政事務所就原告所陳事項查明，經該所函覆以本案系爭土
    地所劃歸之溪尾段第四二八、四二九地價區段，於辦理九十
    三年公告土地現值作業已審慎研議重新勘查劃分，對於部分
    土地地價亦已作妥適調整等語，被告遂以九十三年二月十七
    日府地價字第○九三○○三五六三五○號函覆原告上開查處
    情形。原告不服，陳請復議，經被告提交南投縣地價及標準
    地價評議委員會九十三年第一次會議決議，仍維持原評議之
    公告土地現值。嗣被告將復議結果以九十三年四月十四日府
    地價字第○九三○○七五○九九○號函覆原告，原告不服，
    提起訴願遞遭駁回，遂提起本件行政訴訟。
乙、兩造聲明：
一、原告聲明求為判決：原處分及訴願決定均撤銷。
二、被告聲明求為判決：原告之訴駁回。
丙、兩造之陳述：
壹、原告起訴意旨略以：
一、按於辦理土地徵收時，應確實調查土地之實際價格，並以當
    地之一般買賣交易價格評定土地補償費，方屬合法，此觀土
    地徵收條例第三十條第二項及其立法理由、內政部所頒訂之
    「地價調查估計規則」第四條、第六條、第八條第二項，及
    地價評議委員會暨標準地價評議委員會組織規程第十條前段
    之規定即可知悉。
二、按依地價調查估計規則第三條第一項第二款及第四條第二項
    之規定，於辦理地價調查估計之程序，應調查買賣或收益實
    例、繪製地價區段草圖及調查有關影響區段地價之因素，而
    所謂收益實例，係指租賃權或地上權等他項權利，且具有租
    金或權利金等對價給付之實例而言。原告於徵收前將本案土
    地及同區段相鄰土地共十五筆出租予第三人昌磊實業股份有
    限公司，租金為每月新台幣（下同）三萬元，均有租約為憑
    ，亦為被告所明知，於現場勘查亦可知悉。惟被告卻從未進
    行調查該收益實例，且有關同區段土地第三人全承興業股份
    有限公司及全鎰興業股份有限公司承租之收益實例，亦均未
    納入，此觀被告所提供之本案區段地價估價報告表內收益實
    例欄均屬空白，即可得知。是被告未將上述實際收益之實例
    進行調查並加以參酌，顯已違反上開法律規定。
三、次依地價調查估計規則第二十一條第一項之規定，其已分別
    就有無買賣實例或收益實例，訂定估計區段地價之方法。按
    原屬台灣省雲林農田水利會所有坐落竹山鎮○○段九二之一
    、九二之二地號土地（位於竹山鎮第二九五地價區段），乃
    屬本案系爭土地之鄰地，於九十一年九月廿五日提出成交之
    出售價分別為每平方公尺一萬五千元及一萬元，高於前開二
    筆土地於九十二年公告土地現值每平方公尺一千五百元甚多
    ，顯見被告查處之土地價格偏離實際交易價格甚遠。且另一
    鄰地竹山鎮○○段六六地號土地，其買賣之成交價為每平方
    公尺二萬一千零九十二元，惟被告卻忽視此買賣實例，逕依
    地價調查估計規則第二十一條第一項第二款「無買賣實例」
    之規定予以查處，已屬違法。再按，本案縱使應依前開第二
    款規定，選取基準地價區段以估計系爭土地之區段地價，惟
    被告竟跳越竹山鎮第四二七、第四二六及第四三○、第四三
    一等相鄰區段，而挑取相隔遙遠之第三六二及第三六三地段
    ，被告此舉顯已違反該款應於鄰近或適當地區選取二個以上
    使用分區或編定用地相同，且依第一款估計出區段地○○區
    段，作為基準地價區段之規定。另原告所委託宏大不動產鑑
    定顧問股份有限公司在民國九十二年十一月廿五日針對本案
    系爭土地所為之價值鑑定報告，已明文列舉鄰地之實際交易
    價格案例，其所提出與本案系爭土地比較之合興段第五三○
    地號及溪尾段第三五○地號等區段均與本案系爭土地相近，
    且於該鑑定報告書內所附之「勘估標的區段示意圖」、「勘
    估標的區段空照圖」等圖面中，均明白可見前述比較地段與
    本案土地相鄰之位置，其位置上也確實相為毗鄰。然觀被告
    所提出之本案土地調整前後區段圖，卻無法看見被告據以為
    比較區段（即第三六二、第三六三及第三三○區段）之位置
    ，足見被告所為之比較區段與本案系爭土地區段甚為遙遠，
    是被告之比價顯然違反地價調查估計規則第二十一條第一項
    之規定。
四、又按，依原告所提宏大不動產鑑定顧問股份有限公司之鑑定
    報告書所載，系爭土地屬Ａ區段部分者市場價格為每坪一萬
    三千五百元（即每平方公尺四千零八十四元），屬Ｂ區段部
    分者市場價格為每坪三千四百元（即每平方公尺一千零二十
    九元），與被告查處核定之公告現值Ａ區段部分每坪二千四
    百四十六元（即每平方公尺七百四十元），Ｂ區段部分每坪
    一千六百五十三百元（即每平方公尺五百元），相去甚遠。
    且該報告書又載明：針對各區段評估之合理市場價格與目前
    各區段公告現值比率，Ａ區段價格比率最低，約佔市場價格
    百分之十八左右，但其區位條件與和興段第五三○地號區位
    條件及市場價格區位相當，且差異不大，但兩區段之公告現
    值差距卻達百分之五十以上；Ｂ區段評估之市場價格與溪尾
    段三五○地號區段價格，兩者區位環境及市場價格差異亦不
    大，但公告現值區段價格亦差距達百分之五十以上。最後並
    作成「針對上述之比較分析及毗鄰區段市場價格與公告現值
    比率分析，本案評估區區公告現值與市場價格差距甚
    大。」之結論。足見依宏大不動產鑑定顧問股份有限公司之
    鑑定，均認為本案被告所為之公告現值偏低，並與市場價格
    差距甚大。況且，原告曾將前開鑑定報告送請被告提交復議
    ，惟細閱本案九十三年三月九日南投縣地價及標準地價評議
    委員會九十三年第一次會議，對於該鑑定報告完全隻字未提
    ，且對於該鑑定報告所提出之買賣實例及為估計基礎之鄰近
    區段價格完全未予審酌，顯然違法。
五、按依土地法第一百五十條、地價估計規則第四條及第九條之
    規定，地價之查估及認定需抽查最近二年內土地市價或收益
    價格，以為查定標準地價之依據，且影響地價區段之因素，
    包括土地使用管制、交通運輸、自然條件、土地改良、公共
    建設、特殊設施、工商活動、房屋建築現況、土地利用現況
    、發展趨勢及其他影響因素之資料等。則原告就系爭土地地
    價提出異議及復議後，被告本應就前開要件查估真實地價，
    惟其竟未提出最近二年內土地市價或收益價格等，作為查定
    標準地價之依據，足證原處分書逕自空泛陳述因地段不同即
    認本案土地地價即應較為低廉，顯然違反前開法律之明文規
    定。再按，依現今系爭土地利用之實際現況，原告所有系爭
    土地均係直接面臨省道台三線道路，面臨道路之寬度長達三
    百公尺，距離中部第二高速公路竹山交流道僅五百公尺之距
    離，故依前開地價調查估計規則之規定，系爭土地因地利之
    便及臨接道路面寬甚廣，其經濟價值及開發價值均遠較竹山
    鎮○○段九二之一、九二之二、六六地號等三筆土地之實際
    價值為高，足認被告所為之查處確與現今土地利用之實際現
    況不相符合。況且，農地與旱地、雜地之價格，並非均以農
    地為高，若旱地及雜地之地利位置好，交通便利，則其價值
    顯有較農地高之情形。又本案土地縱與鄰近之交通道路地面
    有高低落差之情形，但填土整地之工資、費用便宜且簡易，
    對於土地之價值影響顯然不大。倘被告僅以前開地目及高低
    落差之情形，忽略本案土地鄰近三號國道高速公路竹山交流
    道之優越利益，驟認本案土地價值低劣不堪，顯難令原告甘
    服。
貳、被告答辯意旨略以：
一、按系爭土地係經竹山地政事務所依據平均地權條例第四十六
    條及地價調查估計規則第三條、第九條第一項之規定，辦理
    九十三年公告土地現值劃分地價區段及查訂地價作業，並依
    照所調查地價動態、斟酌地價之差異、當地土地使用管制、
    交通運輸、自然條件、土地改良等因素，並以道路、溝渠等
    自然界線或使用分區、編定使用地類別等使用管制之界線或
    適當之地籍線為界線，劃分地價區段。另系爭土地因九二一
    震災及桃芝風災等因素，其使用現況亦有所改變，因而再次
    依水利單位所提供之航照圖片對照地籍圖並請測量人員協助
    指界，依照規定地價區段劃分因素重新調整地價區段，將河
    川行水區劃為竹山鎮第四二八（該區為一般農業區、河川區
    之農牧用地）地價區段，砂石場放置砂石地及荒蕪地劃為竹
    山鎮第四二九（該區段為一般農業區、山坡地保育區之農牧
    用地）地價區段。本案溪尾段九一地號土地現況為河川行水
    區，劃為第四二八地價區段○○○段十六、二五、三三、九
    二地號土地使用現況為放置砂石地及荒蕪地，劃為第四二九
    地價區段○○○段九四、九五地號土地因部分在水中、部分
    為砂石車道，則按其所跨越四二八、四二九地價區段之面積
    比例計算，並無不符。
二、另按依地價調查估計規則第十七條及平均地權條例第十五條
    規定，地價實例估計完竣後，應將估計之土地正常單價調整
    至估價基準日即每年九月一日，且於辦理規定地價或重新規
    定地價程序，應分區調查最近一年之土地買賣價格。是被告
    依前開規定，於辦理九十三年公告土地現值作業時，將調查
    土地買賣實例及影響區段地價資料之時間訂為九十一年九月
    一日至九十二年八月卅一日止，為期一年。本案系爭土地經
    劃屬竹山鎮第四二八、四二九地價區段，調查期間並無買賣
    實例，鄰近有買賣實例之地價區段亦因偏遠且大多為山區農
    地，故其買賣實例地價較低，竹山地政事務所為顧及被徵收
    土地地主之權益，乃依地價調查估計規則第二十一條第一項
    第二款規定，於鄰近或適當地區選取使用分區或編定用地相
    同之基準地價估計。第四二八地價區段係依據竹山鎮第三三
    ○、三三九地價區段地價作為估計基礎，估算結果每平方公
    尺七五○元，第四二九地價區段係依據竹山鎮第三五三、三
    七二地價區段作為估算基礎，估算結果為每平方公尺一、一
    ○○元，並無錯誤。是被告依平均地權條例第四十六條及土
    地徵收條例第三十條規定，將本縣十三鄉鎮市九十三年公告
    土地現值及應行徵收土地之地價加成補償標準，提請南投縣
    地價及標準地價評議委員會九十二年第四次會議審議，決議
    ：「本縣九十三年公告土地現值係以九十三年一般正常交易
    價格之六‧七成計算，本縣九十三年一月一日至九十三年十
    二月卅一日應行徵收之土地其地價加成補償標準，按九十三
    年公告土地現值一律加五成補償。」會議紀錄亦經內政部備
    查在案。據此本案土地經查估之一般正常交易價格四二八地
    價區段為每平方公尺七五○元，四二九地價區段為每平方公
    尺一、一○○元，經依上開決議計算結果，其四二八地價區
    段九十三年公告土地現值為每平方公尺五○○元，四二九地
    價區段為每平方公尺七四○元，徵收補償價格四二八地價區
    段為每平方公尺七五○元，四二九地價區段為每平方公尺一
    、一○○元，並無錯誤。至原告所補充之買賣實例為坐落竹
    山鎮○○段九二之一、九二之二、六六地號土地，九十年八
    月後重測為竹山鎮○○段六一、六二、四六七地號土地，其
    使用編定原為都市計畫外特定農業區水利用地，七十三年七
    月一日經劃屬竹山鎮延平都市計畫內農業區○地○○○段六
    一、六二地號土地亦經水利署徵收並已變更為都市計畫內之
    行水區。原告所提之買賣實例發生登記日期為八十二年一月
    十四日，與上開地價調查估計規則及平均地權條例所規範之
    地價調查時期不符，又本案土地歷經九二一震災、桃芝風災
    肆虐及經濟不景氣之影響，地價持續下跌，迄今尚未恢復。
    而原告所提供之買賣實例距今已十餘年，又位於都市計畫區
    域內，與本案系爭土地位於都市計畫區域外不同，實不宜作
    為本案九十三年公告土地現值地價估算之標準。另原告雖提
    出關於租賃之收益實例，惟系爭土地屬農業用地，原告違法
    出租作為砂石廠使用，並非合法使用土地，故不得以其租賃
    收益評定市場行情。
　　理  由
一、按「本條例實施地區內之土地，政府於依法徵收時，應按照
    徵收當期之公告土地現值，補償其地價。．．．」、「直轄
    市或縣（市）主管機關辦理規定地價或重新規定地價之程序
    如左：一分區調查最近一年之土地買賣價格或收益價格。二
    依據調查結果，劃分地價區區地價後，提交地價
    評議委員會評議。三計算宗地單位地價。四公告及申報地價
    ，其期限為三十日。五編造地價冊及總歸戶冊。」、「直轄
    市或縣（市）政府對於轄區內之土地，應經常調查其地價動
    態，繪製地價區段圖並估計區段地價後，提經地價評議委員
    會評定，據以編製土地現值表於每年一月一日公告，作為土
    地移轉及設定典權時，申報土地移轉現值之參考；並作為主
    管機關審核土地移轉現值及補償徵收土地地價之依據。」、
    「被徵收之土地，應按照徵收當期之公告土地現值，補償其
    地價。．．．前項徵收補償地價，必要時得加成補償；其加
    成補償成數，由直轄市或縣（市）主管機關比照一般正常交
    易價格，提交地價評議委員會於評議當年期公告土地現值時
    評定之。」分別為平均地權條例第十條前段、第十五條、第
    四十六條及土地徵收條例第三十條所明定。又「地價調查估
    計之辦理程序如下：一蒐集、製作或修正有關之基本圖籍及
    資料。二調查買賣或收益實例、繪製地價區段草圖及調查有
    關影響區段地價之因素。三估計實例土地正常單價。四劃分
    或修正地價區段，並繪製地價區段圖。五估計區段地價。六
    計算宗地單位地價。」、「地價調查應以買賣實例為主，無
    買賣實例者，得調查收益實例。前項收益實例，係指租賃權
    或地上權等他項權利，且具有租金或權利金等對價給付之實
    例。」、「第三條第二款所稱影響區段地價之因素，包括土
    地使用管制、交通運輸、自然條件、土地改良、公共建設、
    特殊設施、工商活動、房屋建築現況、土地利用現況、發展
    趨勢及其他影響因素之資料等。」、「地價實例估計完竣後
    ，應將估計之土地正常單價調整至估價基準日。．．．第一
    項估價基準日指每年九月一日。」、「估計區段地價之方法
    如下：一有買賣實例或收益實例估計正常單價之區段，以調
    整至估價基準日之實例土地正常單價，求其中位數為各該區區地價。二無買賣實例及收益實例之區段，應於鄰近
    或適當地區選取二個以上使用分區或編定用地相同，且依前
    款估計出區區，作為基準地價區段，按影響地價
    區域因素評價基準表及影響地價區域因素評價基準明細表，
    修正估計目標地價區區地價。無法選取使用分區或編
    定用地相同之基準地價區段者，得以鄰近使用性質類似或其
    他地價區區地價修正之。估計區段地價之過程及決定
    區段地價之理由，應填載於區段地價估價報告表。」地價調
    查估計規則第三條、第四條、第九條第一項、第十七條及第
    二十一條第一項各定有明文。
二、本件經濟部水利署為辦理東埔蚋溪防洪整治工程第二期延平
    橋至中二高段，需用原告所有坐落南投縣竹山鎮○○段十六
    、二五、三三、九一、九二、九四、九五地號等七筆土地，
    於報經行政院內政部核准徵收後，被告九十二年十二月十一
    日公告徵收，原告於公告期間以被徵收土地地價補償偏低為
    由，向被告提出異議。經被告函請竹山地政事務所就原告所
    陳事項查明，經該所函覆以本案系爭土地所劃歸之溪尾段第
    四二八、四二九地價區段，於辦理九十三年公告土地現值作
　　業已審慎研議重新勘查劃分，對於部分土地地價亦已作妥適
    調整等語，被告函覆原告上開查處情形。原告不服，陳請復
    議，經被告提交南投縣地價及標準地價評議委員會九十三年
    第一次會議決議，仍維持原評議之公告土地現值。嗣被告將
　　復議結果函覆原告，原告不服，循序提起行政訴訟。
三、原告訴稱：按辦理土地徵收時，應確實調查土地之實際價格
    ，並以當地之一般買賣交易價格評定土地補償費，方屬合法
    。另依地價調查估計規則第三條第一項第二款及第四條第二
    項之規定，於辦理地價調查估計之程序，應調查買賣或收益
    實例、繪製地價區段草圖及調查有關影響區段地價之因素，
    原告於徵收前將本案土地及同區段相鄰土地共十五筆出租予
    第三人昌磊實業股份有限公司，租金為每月三萬元，且有關
    同區段土地第三人全承興業股份有限公司及全鎰興業股份有
    限公司承租之收益實例，亦均未納入。另原屬台灣省雲林農
    田水利會所有坐落竹山鎮○○段九二之一、九二之二地號土
    地（位於竹山鎮第二九五地價區段），為本案系爭土地之鄰
    地，於九十一年九月廿五日提出成交之出售價分別為每平方
    公尺一萬五千元及一萬元，高於該二筆土地於九十二年公告
    土地現值每平方公尺一千五百元甚多，且另一鄰地竹山鎮○
    ○段六六地號土地，其買賣之成交價為每平方公尺二萬一千
    零九十二元，被告卻忽視此買賣實例，逕依地價調查估計規
    則第二十一條第一項第二款「無買賣實例」之規定予以查處
    ，已屬違法。又本案縱使應依前開第二款規定，選取基準地
    價區段以估計系爭土地之區段地價，惟被告竟跳越竹山鎮第
    四二七、第四二六及第四三○、第四三一等相鄰區段，而挑
    取相隔遙遠之第三六二及第三六三地段，已違反該款應於鄰
    近或適當地區選取二個以上使用分區或編定用地相同。原告
    所有系爭土地均直接面臨省道台三線道路，面臨道路之寬度
    長達三百公尺，距離中部第二高速公路竹山交流道僅五百公
    尺之距離，故依前開地價調查估計原則之規定，系爭土地因
    地利之便及臨接道路面寬甚廣，其經濟價值及開發價值均遠
    較竹山鎮○○段九二之一、九二之二、六六地號等三筆土地
    之實際價值為高，足認被告所為之查處確與現今土地利用之
    實際現況不相符合等語。
四、經查，原告所有坐落南投縣竹山鎮○○段十六、二五、三三
    、九一、九二、九四、九五地號等七筆土地（九五地號土地
    為原告乙○○○所有，其他六筆土地均為原告甲○○所有）
    使用地類別為農牧用地，有土地登記簿謄本在卷可稽，又該
    七筆地於上開被徵收公告期間之九十三年一月十日之使用狀
    況，同段九一地號土地為河川行水區○○段十六、二五、三
    三、九二地號土地為放置砂石地及荒蕪地；同段九四、九五
    地號土地因部分在水中、部分為砂石車道，又該等土地附近
    之台三線公路係位於郊區○○路一面為砂石場及荒地；另一
    面則為山坡地，坡地上為林木及雜草，有附卷之現場照片十
    四張可佐，亦與九十一年七月間航空攝影圖顯示土地利用情
    形相符。另依本院九十四年四月八日及六月廿一日勘驗筆錄
    所載，系爭七筆土地離台三線公路約二百公尺或三百公尺左
    右，與公路落差約二．五公尺至三公尺，在東埔納溪堤防內
    ，屬於行水區內，有一私設通道與台三線公路連絡，道路旁
    為牧草、雜石及砂石場地等語。是原告主張系爭土地均直接
    面臨省道台三線道路，面臨之寬度長達三百公尺，甚有經濟
    價值及開發價值，尚非事實。
五、次按土地公告現值之評定，涉及市場調查等專業知識，法令
    上另設有超然中立「地價評議委員會」進行評定審核（參閱
    平均地權條例第四條），則人民針對主管機關拒絕更改土地
    公告現值之行政處分，其所得請求法院審查者，應限於評定
    作業程序之遵守，確保評定作業之公正性及公平性者為限（
    最高行政法院八十九年度判字第三一三四號判決意旨參照）
    。再查，本件原告所有系爭七筆土地九十三年度之公告現值
    ，業經被告依地價調查估計規則第二條之規定，授權南投縣
    竹山地政事務所，依地價調查估計規則第十七條及平均地權
    條例第十五條規定，辦理九十三年公告土地現值作業時，將
    調查土地買賣實例及影響區段地價資料之時間訂為九十一年
    九月一日至九十二年八月卅一日止，為期一年。參酌系爭七
    筆土地因九二一震災及桃芝風災等因素，使用現況有所改變
    ，依水利單位所提供之航照圖片對照地籍圖，會同測量人員
    ，再依地價區段劃分因素重新調整地價區段，將河川行水區
    劃為竹山鎮第四二八（該區為一般農業區、河川區之農牧用
    地）地價區段，砂石場放置砂石地及荒蕪地劃為竹山鎮第四
    二九（該區段為一般農業區、山坡地保育區之農牧用地）地
    價區段。竹山鎮○○段九一地號土地現況為河川行水區，劃
    為第四二八地價區段○○段十六、二五、三三、九二地號土
    地使用現況為放置砂石地及荒蕪地，劃為第四二九地價區段
    ○○段九四、九五地號土地因部分在水中、部分為砂石車道
    ，則按其所跨越四二八、四二九地價區段之面積比例計算。
    又系爭七筆土地經劃屬竹山鎮第四二八、四二九地價區段，
    調查期間並無買賣實例，再依同規則第二十一條第一項第二
    款規定，於鄰近或適當地區選取二個使用分區或編定用地相
    同之基準地價估計。第四二八地價區段係依據竹山鎮第三三
    ○、三三九地價區段地價作為估計基礎，估算結果每平方公
    尺七五○元，第四二九地價區段則以竹山鎮第三五三、三七
    二地價區段為估算基礎，估算結果為每平方公尺一、一○○
    元，被告依平均地權條例第四十六條及土地徵收條例第三十
    條規定，提請南投縣地價及標準地價評議委員會九十二年第
    四次會議審議決議，再經內政部備查在案等情，有卷附會議
    紀錄、被告九十二年十二月八日府地價字第○九二○二二五
    五四七○號、九十二年十二月二十六日府地價字第○九二○
    二三六七○○○號函及內政部九十二年十二月二十二日台內
    地字第○九二○○一七三二九號函在卷可徵。又有竹山地政
    事務所製作之三三○、三三九、三五三及三七二各地價區之
    買賣實例調查估價表及區段地價估價報告表，四二八及四二
    九地價區區地價估價報告表及影響地價區域因素分析明
    細表為憑，應堪信為真實，則原告事後要求變更系爭七筆土
    地之公告現值，應即指明被告在調查估計過程中有何違法之
    處，以致影響到公告現值之評定結論。
六、至原告所提南投縣竹山鎮○○段九二之一、九二之二地號土
    地，位於二九五地價區，為系爭七筆土地之鄰地，於九十一
    年九月廿五日提出成交之出售價分別為每平方公尺一萬五千
    元及一萬元，另一鄰地竹山鎮○○段六六地號土地，其買賣
    之成交價為每平方公尺二萬一千零九十二元等買賣實例，惟
    上開三筆土地買賣實例發生登記日期為八十二年間（本院卷
    五八至六十頁土地登記簿謄本所有權登記日期及不動產買賣
    契約書日期），與上述南投縣竹山地政事務所依地價調查估
    計規則第十七條及平均地權條例第十五條規定，辦理九十三
    年公告土地現值作業，將調查土地買賣實例及影響區段地價
    資料之時間，訂為九十一年九月一日至九十二年八月卅一日
    止之地價調查時期，二者差距有八、九年之久，亦與土地法
    第一百五十條規定地價調查，應抽查最近二年內土地市價或
    收益價格，以為查定標準地價之依據之規定有間。又被告稱
    上開竹山鎮○○段九二之一、九二之二及六六號三筆土地，
　　七十三年七月一日經劃屬竹山鎮延平都市計畫內農業區土地
    ，而系爭七筆土地位於都市計畫區域外，另依卷附系爭七筆
    土地區域之五千分之一比例地籍圖及九十一年七月間航空攝
    影圖二者對照，該三筆土地為農田使用，而系爭七筆土地屬
    砂石場及荒地等，又按地價調查估計規則第十八條第一項規
    定之意旨，劃分地價區段，係斟酌地價之差異、當地土地使
　　用管制、交通運輸、自然條件等影響地價因素，於地籍圖上
    將地價相近、地段相連、情況相同或相近之土地劃為同一地
    價區段。是該三筆土地與系爭七筆土地影響地價之各因素並
    不相同，並經劃屬不同地價區，被告未依該三筆土地之八十
    二年間之買賣實例，而為估計系爭七筆土地之區段地價，並
    未有違反地價調查估計規則第二十一條第一項之規定。
七、另依原告所提出之宏大不動產鑑定顧問股份有限公司（下稱
    宏大公司）之鑑定報告書所載，雖將系爭七筆土地分為Ａ區區，市場價格與被告查處核定之公告現值，相去甚
    遠，又Ａ區段區位條件與竹山鎮○○段第五三○地號區位條
    件及市場價格區位相當；Ｂ區段則與同鎮○○段三五○地號
    相當，該公司副總經理丁○○亦於本院九十四年六月廿一日
    履勘現場時到場證述上情在卷。惟依宏大公司之鑑定報告書
    之勘估標的區段示意圖，對照上述地籍圖及航空攝影圖，竹
    山鎮○○段第五三○地號及溪尾段三五○地號二筆土地之區
    段係屬農林使用之田地，與系爭七筆土地屬砂石場及荒地等
    （該鑑定報告書亦記載土地目前為低度利用狀態）之情形不
    同，即二者影響地價之各因素並不相同，亦屬不同地價區段
    ，又土地之市場交易價格係以每宗土地計算，且受交易對象
    及其他因素所影響，屬動態性，變化較大，而地政機關依平
    均地權條例第四十六條及首開相關規定，所訂土地「公告現
    值」之核定，係逐年為之，調查地價區段有無買賣實例及影
    響地價之各因素，繪製地價區段圖，再送地價評議委員會評
    議而公告之，是土地公告現值與市場價格並非一定相同或差
    距不大，原告以宏大公司所鑑定不同地價區段之市場價格而
    主張被告核定系爭七筆土地之公告現值偏低，難謂有據。
八、再論依地價調查估計規則第二十一條第一項第二款規定，無
    買賣實例及收益實例之區段，應於鄰近或適當地區選取二個
    以上使用分區或編定用地相同，且依前款估計出區區，作為基準地價區段，而所謂鄰近地區，應指影響地價
    之各因素及其他條件相同或相近而言，如鄰近地區影響地價
    因素及其他條件差距甚遠，自不宜作為選取標的，而應以符
    合上開條件及因素為適當地區，而選為基準地價區之標準，
    此為當然解釋。本件原告並未能提出具體事證，證明與系爭
    七筆土地所屬四二八及四二九地價區區段○鄰中，
    有與此二地價區段相同或類似之影響地價因素者之買賣實例
    或收益實例，以供比較。又依上述地籍圖及航空攝影圖，系
    爭七筆土地所屬上開二地價區之鄰近地區並未有屬砂石場、
    行水區及荒地之情形，是竹山地政事務所非以鄰近而以適當
    地區選取二個使用分區或編定用地相同，作為基準地價區段
    ，即第四二八地價區段依第三三○、三三九地價區段地價作
    為估計基礎；第四二九地價區段則以第三五三、三七二地價
    區段為估算基礎，並無違反上開規定。另系爭七筆土地依前
    開所述，使用地類別為農牧用地，原告甲○○並未依土地管
    制使用，而將之出租他人作為砂石場使用（原告提出之承租
    人昌磊實業股份有限公司資料表所營事業為砂石採取及碎石
    加工等），租金每月三萬元，此非法使用土地之收益，自非
    屬地價調查估計規則第二十一條第一項第一款所規定之收益
    實例，是被告並未將此收益作為調整系爭土地之區段地價，
    亦無違誤之處。從而，原告指稱被告跳越竹山鎮第四二七、
    第四二六及第四三○、第四三一等相鄰區段，而以相隔遙遠
    之第三六二及第三六三等地段，作為選取基準地價區段，又
    未顧及上開收益實例，估計系爭七筆土地之區段地價，各有
    違地價調查估計規則第二十一條第一項第一款及第二款規定
    ，亦屬無據。
九、綜上所陳，原告所訴各節，均無足取。本件原處分依首揭規
    定及說明，即維持原評定之公告土地現值，並無違誤，訴願
    決定予以維持，亦無不合，原告請求均予撤銷，為無理由，
    應予駁回。至原告請求本院將系爭七筆土地再送第三專業鑑
    定單位鑑定正常交易價格部分，因依上述，土地公告現值之
    評定，涉及市場調查等專業知識，由「地價評議委員會」進
    行評定審核，人民對主管機關拒絕更改土地公告現值之行政
    處分，得請求法院審查者，限於評定作業程序之遵守，以確
    保評定作業之公正性及公平性者為限。原告請求另交由民間
    不動產鑑定公司鑑價，與本件所應判斷，尚無關連，自核無
    必要。又原告其他主張及陳述，與本件判決結果不生影響，
    爰不一一論述，均併予敘明。
據上論結，本件原告之訴為無理由，依行政訴訟法第一百九十五
條第一項後段、第一百零四條，民事訴訟法第八十五條第一項前
段，判決如主文。
中　　華　　民　　國　　九十四　年　七　月　　十三　　日
                第三庭審判長法  官　沈　應　南
                            法  官　林　秋　華
                            法  官　許　武　峰
以上正本證明與原本無異。
如不服本判決，應於判決送達後20日內向本院提出上訴書狀，其
未表明上訴理由者，應於提起上訴後20日內向本院提出上訴理由
書（須依對造人數附具繕本）；如於本判決宣示或公告後送達前
提起上訴者，應於判決送達後20日內補提上訴理由書（須附繕本
）。未表明上訴理由者，逕以裁定駁回。
提起上訴應預繳送達用雙掛號郵票390元（34元及5元郵票各10份
)。
中　　華　　民　　國　　九十四　年　七　月　　十三　　日
                            書記官  王  永  慶
